臺灣高雄地方法院刑事判決　　　　　　　100年度易字第369號
公　訴　人　臺灣高雄地方法院檢察署檢察官
被　　　告　李浩暘
選任辯護人　柳聰賢律師
上列被告因詐欺案件，經檢察官提起公訴（99 年度偵字第25458
號），本院判決如下：
    主  文
李浩暘無罪。
    理  由
一、公訴意旨略以：被告李浩暘與真實姓名年籍不詳之詐欺集團
    成年成員，共同基於偽造國民身分證（下簡稱身分證）並持
    以行使之犯意聯絡，於民國99年4 月16日（起訴書誤載為96
    年1 月24日）前某日，推由被告將其身分證提供予該詐欺集
    團成年成員，由該成年成員於該身分證上換貼他人之照片以
    偽造後，再將該等偽造之「李浩暘」名義身分證交回給被告
    ，由被告於99年4月16日至位於高雄市三民區○○○路111-1
    號之大眾商業銀行大昌分行（下稱大眾銀行大昌分行），持
    上開偽造之身分證向該銀行不知情之承辦人員辦理開戶而行
    使之，並於開戶手續完成後取得「李浩暘」名義之帳號0000
    00000000號帳戶（下稱系爭帳戶）存摺、提款卡及密碼，足
    生損害於大眾銀行開戶資料管理之正確性。又被告可預見將
    金融機構帳戶提供予他人使用將幫助他人實施詐欺取財犯行
    ，仍基於縱有人以其金融機構帳戶實施詐欺取財犯行亦不違
    背其本意之幫助故意，於取得系爭帳戶之存摺、提款卡及密
    碼後，復在不詳時地將該等帳戶資料交予詐欺集團之成年成
    員使用。嗣該詐欺集團成年成員即意圖為自己不法之所有，
    先於99年5 月6 日上午11時許撥打電話給被害人李三嬌，假
    冒銀行行員而向被害人佯稱：其帳戶遭可疑人士盜領其存款
    云云，復於同日上午11時10分許，另假冒警員撥打電話向被
    害人詐稱：因辦案需要，需提供所有金融帳戶資料云云，又
    於99年5 月7 日上午11許再次假冒警員而撥打電話向被害人
    佯稱：因被害人涉嫌詐欺案件，需至法院說明並扣押其財產
    ，為免遭扣押，需將存款匯至指定之安全帳戶內云云，致被
    害人信以為真而陷於錯誤，遂依該詐欺集團成年成員之指示
    匯款新臺幣（下同）216,000 元至系爭帳戶內，因認被告涉
    犯戶籍法第75條第2 項、第1 項之行使偽造身分證罪及刑法
    第30條、第339 條第1 項之幫助詐欺取財罪嫌等語。
二、證據能力部分：
    被告以外之人於審判外之陳述，雖不符同法第159 條之1 至
    第159 條之4 之規定，但經當事人於審判程序同意作為證據
    ，法院審酌該言詞陳述或書面陳述作成時之情況，認為適當
    者，亦得為證據，同法第159 條之5 第1 項定有明文。本判
    決所引用之傳聞證據，均經本院依法踐行調查證據程序，當
    事人於審判程序亦同意作為證據，本院審酌證據資料作成時
    之情況，並無違法不當及證明力明顯過低之瑕疵，且無依法
    應排除其證據能力之情形，認以之作為證據應屬適當，故有
    證據能力。
三、按犯罪事實應依證據認定之，無證據不得認定犯罪事實；不
    能證明被告犯罪者，應諭知無罪之判決，刑事訴訟法第154
    條第2項、第301條第1 項分別定有明文。次按告訴人之告訴
    ，係以使被告受刑事訴追為目的，是其陳述是否與事實相符
    ，仍應調查其他證據以資審認（最高法院52年台上字第1300
    號判例意旨參照）。又檢察官就被告犯罪事實應負舉證責任
    ，並指出證明之方法，因此檢察官對於起訴之犯罪事實，應
    負提出證據及說服之實質舉證責任，倘所提出之證據不足為
    被告有罪之積極證明，或其指出證明之方法，無從說服法院
    以形成被告有罪之心證，基於無罪推定之原則，自應為被告
    無罪判決之諭知，最高法院92年台上字第128 號判例可資參
    照。
四、公訴意旨認被告李浩暘涉有前揭行使偽造身分證、幫助詐欺
    取財等犯嫌，無非係以被害人李三嬌之指訴、匯款委託書、
    大眾銀行大昌分行99年6 月2 日（99）大昌發字第26號函所
    附系爭帳戶之開戶申請書、往來交易明細表、確認書、留存
    貼有非被告本人照片之「李浩暘」名義之身分證影本、健保
    卡影本、開戶時拍攝開戶者之照片、法務部調查局99年11月
    9 日調科貳字第09900518360 號鑑定書、法務部戶役政連結
    作業系統之身分證異動資料等件為其主要論據。訊據被告堅
    決否認有何行使偽造身分證、幫助詐欺取財等犯行，辯稱：
    伊沒有將身分證提供給詐欺集團成年成員使用，也沒有申請
    系爭帳戶並將之交給詐欺集團成年成員等語。經查：
  (一)詐欺集團成年成員意圖為自己不法之所有，先於99年5月6日
    上午11時許撥打電話給被害人，假冒銀行行員而向被害人佯
    稱：其帳戶遭可疑人士盜領其存款云云，復於同日上午11時
    10分許，另假冒警員撥打電話向被害人詐稱：因辦案需要，
    需提供所有金融帳戶資料云云，又於99年5月7日上午11時許
    再次假冒警員而撥打電話向被害人佯稱：因被害人涉嫌詐欺
    案件，需至法院說明並扣押其財產，為免遭扣押，需將存款
    匯至指定之安全帳戶內云云，致被害人信以為真而陷於錯誤
    ，遂依該詐欺集團成年成員之指示匯款216,000 元至系爭帳
    戶內等情，業據被害人於警詢中指訴歷歷，並有匯款委託書
    、系爭帳戶之開戶申請書、往來交易明細表、確認書、留存
    貼有非被告本人照片之「李浩暘」名義之身分證影本、健保
    卡影本各1 份在卷可稽（見警卷第19至33頁），上開事實固
    堪信為真實。
  (二)公訴意旨雖認被告有將其身分證提供予詐欺集團換貼他人照
    片而變造之情（依公訴意旨所指犯罪情節，換貼他人照片在
    真正之身分證上之行為應係變造，公訴意旨稱之偽造，尚有
    誤會），然被告自陳並無任何因遺失而向戶政機關申請換發
    身分證之情事，有戶役政連結作業系統身分證異動資料1 紙
    在卷足憑（見偵二卷第18頁），且由其嗣後於本件偵查中所
    提出之身分證正本，經送請法務部調查局鑑定後亦認係真品
    乙情，復有該局99年11月9 日調科貳字第09900518360 號鑑
    定書1 紙存卷可參（見偵二卷第14至15頁），已見被告所持
    用之身分證自始未有因遺失或其他原因交予他人偽造或變造
    之情事。再觀以系爭帳戶開戶資料內所附身分證影本上所示
    被告個人資料雖屬無誤，然其上照片內所示之人則與被告之
    樣貌尚有未合，且被告曾分別於93年3月2 日、93年10月5日
    因遺失健保卡而向行政院衛生署中央健康保險局申請補發等
    情，有該局99年8 月19日健保高字第0996018229號函在卷可
    稽（見偵二卷第5 頁），而被告又供承其曾於辦理行動電話
    門號時將身分證交給通訊行老闆確認嗣後始取回之情，衡以
    現今社會上因身分證件遺失，或於申辦行動電話時因留存身
    分證件影本或其他個人資料於店內，而遭他人藉此機會取得
    個人資料供以偽造、變造身分證件之案例實層出不窮，則本
    件被告所持身分證既無遺失或因其他原因交付予他人而經偽
    造或變造之情況，是系爭帳戶申辦時所附身分證影本固屬貼
    用被告以外之人照片並冒用被告個人資料所另行偽造之物無
    疑，然考量被告所持真正身分證既無遭偽造、變造之情，上
    開身分證影本確非無可能係被告因其上開所陳原因而遭他人
    竊知其個人資料後所進而偽造、變造者，尚不能僅因系爭帳
    戶開戶時所留存之身分證影本係屬偽造，即遽認該等偽造之
    身分證影本係由被告提供其真正之身分證供詐欺集團換貼照
    片所變造，或係由被告提供個人資料予詐欺集團所另行偽造
    者，而除此之外，公訴人就被告有何與詐欺集團共同偽造其
    名義身分證之情事，復未舉出其他積極證據，自難認被告有
    何偽造身分證之行為。
  (三)又系爭帳戶之開戶申請書上雖填有被告之姓名、年籍、住址
    等個人資料，惟被告否認其至大眾銀行大昌分行辦理系爭帳
    戶開戶並填寫開戶申請書之情事，經本院就該開戶申請書上
    之「李浩暘」簽名字跡是否為被告所書寫乙節，將上開開戶
    申請書、印鑑卡正本、本院依職權所調取之被告郵局開戶資
    料、被告高中新生暨插班基本資料表，以及被告所提出上課
    筆記本、考卷等件送請法務部調查局進行筆跡鑑定，鑑定結
    果仍因送鑑資料不足而無法鑑定上開事項，有該局100年7月
    28 日調科貳字第10000439640號函存卷可查（見本院二卷第
    51頁）；另本院又依檢察官之聲請，將系爭帳戶之開戶申請
    書正本、印鑑卡正本、身分證影本送請進行指紋鑑定，嗣雖
    發現送鑑資料上有可資比對之指紋1 枚，然該等指紋經比對
    結果復與檔存被告指紋卡上之指紋不相符合等情，亦有內政
    部警政署刑事警察局100年6月16日刑紋字第1000077553號鑑
    定書1 份附卷可查（見本院二卷第46頁），又系爭帳戶於開
    戶時雖有留存現場辦理開戶者之影像資料，然觀以該申辦帳
    戶者之樣貌與被告之樣貌不同，是既無從確認開戶申請書上
    「李浩暘」簽名字跡係由被告親簽，復未能自開戶申請書正
    本、印鑑卡正本、身分證影本上發現被告之指紋，又不能憑
    藉開戶影像資料確認係被告本人，已難認系爭帳戶係由被告
    親至大眾銀行大昌分行所申辦者；再者，觀諸開戶申請書內
    所留存之連絡電話，其中電話號碼00-0000000號係由安源資
    訊股份有限公司所申設，另一門號0000000000號之行動電話
    ，於系爭帳戶開戶時尚在使用狀態之登記名義人則為劉中興
    ，此有上開市內電話及行動電話之用戶查詢資料各1 紙存卷
    可查（見偵一卷第10至11頁），然被告既均否認係其所使用
    之電話，而卷內復查無其他證據足認該等電話確與被告有關
    ，則系爭帳戶之開戶手續如係被告親自持貼有他人照片之偽
    造「李浩暘」名義身分證前往大眾銀行大昌分行辦理，為何
    要留下與自己無關之聯絡方式予銀行，復與常情相悖；況倘
    系爭帳戶真係被告所申請，其既已於開戶申請書上填寫自己
    之真實年籍資料，亦應無再以虛構之電話躲避檢警事後查緝
    之必要；另斟酌被告於93年10月5 日後即再無遺失健保卡之
    情況，業如前述，惟系爭帳戶開戶資料內所留存之健保卡影
    本，不惟照片與被告所持有之健保卡上所留存之照片不同，
    且卡號亦屬相異，則被告於系爭帳戶開立之99年4  月16 日
    既仍持有合法有效之健保卡，何以被告需另持卡號顯與其在
    行政院衛生署中央健保局內所登錄卡號不同之健保卡，以及
    貼有他人照片之假身分證親自前往辦理，而甘冒因健保卡卡
    號不符，或經行員發現健保卡、身分證上照片與本人樣貌有
    別致遭查獲之風險，亦有可議之處。是據上各情，亦不足以
    認定被告有何持上開偽造之身分證前往大眾銀行大昌分行開
    立系爭帳戶而行使之犯行。
  (四)至系爭帳戶嗣後固遭詐欺集團持以詐騙被害人，惟被害人於
    並未指證該等詐欺行為係被告所為，且既無法認定系爭帳戶
    係被告所申辦者，卷內復無其他資料可資證明被告有將系爭
    帳戶之存摺、提款卡及密碼提供予詐欺集團使用之情，並舉
    出證據方法供本院調查審認，即無從認定被告有幫助他人詐
    欺取財之犯行。
  (五)綜上所述，本件系爭帳戶開戶資料內所留存之「李浩暘」名
    義身分證影本，固屬他人冒用被告個人資料並貼用被告以外
    之人照片而製作而成，然遍查全卷，並無證據證明係被告本
    人提供資料予詐欺集團成年成員所為，亦無證據證明被告有
    親自或授權該集團成員持該假身分證前往大眾銀行大昌分行
    辦理開戶，且將該帳戶之資料交由詐欺集團使用之情，本件
    公訴意旨所舉證據，均不足以使本院就上開等情達於通常一
    般之人均不致有所懷疑，而得確信其為真實之程度，則依罪
    證有疑，利益歸於被告之原則，即難據以為被告不利之認定
    ，本件被告犯罪既不能證明，依前開之說明，應為被告無罪
    之諭知。
據上論斷，應依刑事訴訟法第301條第1項，判決如主文。
本案經檢察官朱華君到庭執行職務。
中    華    民    國   100    年    10    月    13    日
                  刑事第十五庭  審判長法  官  莊珮君
                                      法  官  王俊彥
                                      法  官  許勻睿
以上正本證明與原本無異。
如不服本判決應於收受送達後10日內向本院提出上訴書狀，並應
敘述具體理由；如未敘述上訴理由者，應於上訴期間屆滿後20日
內向本院補提理由書（均須按他造當事人之人數附繕本）「切勿
逕送上級法院」。
中    華    民    國   100    年    10    月    13    日
                                      書記官  王芷鈴